【裁判字號】    98,國簡上,2
【裁判日期】    980812
【裁判案由】    國家賠償
【裁判全文】
臺灣臺北地方法院民事判決             98年度國簡上字第2號
上  訴  人  乙○○
被上訴人    台灣台北地方法院
法定代理人  丙○○
訴訟代理人  甲○○
上列當事人間請求國家賠償事件，上訴人對於中華民國九十八年
一月十三日臺灣臺北地方法院臺北簡易庭97年度北國簡字第14
號第一審判決提起上訴，本院於九十八年七月十五日言詞辯論終
結，判決如下：
    主  文
上訴駁回。
第二審訴訟費用由上訴人負擔。
    事實及理由
一、上訴人主張：其與訴外人邱青成間因合作買賣土地事宜，曾
    簽發面額合計新台幣（下同）251,000元之支票5紙交予邱青
    成收執，嗣經其聲請分別就上開5紙支票為2件假處分之裁定
    ，並依規定提存同額之擔保金後，命債務人即邱青成就上開
    支票於本案判決確定前不得向付款人請求付款或轉讓與第三
    人之假處分。詎邱青成聲請臺灣新竹地方法院（下稱新竹地
    院）核發95年度促字第22704號支付命令及確定證明書，及
    聲請被上訴人民事執行處為強制執行，而被上訴人之民事執
    行處執行法官不審查支付命令未於30日內送達上訴人，執行
    名義失其效力，而於民國96年4月發扣押命令限制上訴人取
    回擔保金，及於同年月23日函提存所准邱青成收取擔保金，
    嗣雖經新竹地院於96年12月20日函撤銷上開支付命令，已無
    濟於事，上訴人之損失純因被上訴人民事執行處法官疏於審
    查執行名義失效及發收取命令之過失所致，經向被上訴人請
    求賠償被拒，爰依國家賠償法第2條第2項規定起訴請求。
二、被上訴人除援引原審判決者外，補陳略稱：
  (一)支付命令有無合法送達乃核發支付命令法院之職權，不在執
    行法院所得審查之範圍。執行法院僅得就執行名義形式上是
    否具備要件及其內容有無實體法上當然無係之情形，不包含
    執行名義程序法上是否有無效或撤銷之事由。本件執行時，
    支付命令並未經撤銷，執行法院對執行名義形式審查後執行
    ，均依法處理，並無故意或過失。
  (二)上訴人如對於執行名義成否要件有爭執，應依強制執行法第
    12條規定聲明異議。本件執行程序終結前，上訴人未聲明異
    議，執行名義亦未經撤銷，縱嗣後執行名義未有效成立，致
    執行程序應予撤銷，但執行處分已生之實體效力並不溯及消
    滅，上訴人主張受有損害，應以執行債權人為被上訴人，以
    玆救濟。
  (三)損害賠償之債，以實際上受有損害為成立要件，有無損害應
    是其財產總額有無減少而定。又國家賠償法第2條第2項規定
    之損害賠償請求權，與一般損害賠償請求權相同，須以實際
    受有損害為成立要件。此參最高法院95年台上字第2409號、
    96年台上字第2902號裁判要旨可知。本件上訴人向臺灣士林
    地方法院提起返還不當得利之訴訟，經調解成立，債權人同
    意返還251,000元，上訴人已取得對債權人之債權，財產總
    額並未減少，難認實際受有損害，而得依國家賠償法第2條
    第2項之規定，向被上訴人請求損害賠償。
  (四)96年度執字第22223號執行案件法官，並無故意或過失侵害
    上訴人權利，上訴人亦未證明因前述執行案件受有損害，或
    承辦法官因上開案件犯職務上之罪而經判決有罪，上訴人請
    求損害賠償即與國家賠償法第2條及第13條之要件不合。
三、原審為上訴人敗訴之判決，上訴人不服，提起上訴，其上訴
    聲明為：(一)原判決廢棄；(二)被上訴人應賠償上訴人251,000
    元，及自96年4月23日至清償日止按年息5%計算之利息。被
    上訴人則聲明：上訴駁回。
四、兩造不爭執之事項：
  (一)上訴人與訴外人邱青成間因合作買賣土地事宜，曾簽發面額
    合計251,000元之支票5紙交予邱青成收執。訴外人邱青成執
    該等支票，向新竹地院聲請核發95年度促字第22704號支付
    命令，並於獲准核發及取得確定證明書後，以之為執行名義
    向被上訴人民事執行處聲請強制執行。被上訴人民事執行處
    法官於96年4月發扣押命令限制上訴人取回擔保金，嗣於同
    年月23日函提存所准邱青成收取擔保金。
  (二)上開支付命令之確定證明書嗣經新竹地院於96年12月20日以
    新院雲非甲95促22704字第26839號函撤銷。
五、得心證之理由：
    按「強制執行，依左列執行名義為之：…。2、假扣押、假
    處分、假執行之裁判及其他依民事訴訟法得為強制執行之裁
    判」，強制執行法第4條第1項第2款定有明文。又債務人對
    於支付命令未於法定期間合法提出異議者，支付命令與確定
    判決有同一之效力，民事訴訟法第521條第1項亦有明文規定
    。而債權人聲請強制執行，須提出聲請狀，並提出執行名義
    之證明文件（例如判決正本及判決確定證明書或各審級之判
    決正本），亦為強制執行須知第2點第1項所明定。經查，訴
    外人邱青成前曾聲請新竹地院核發95年度促字第22704號支
    付命令，經獲准核發並取得確定證明書後，即聲請被上訴人
    民事執行處強制執行而扣押上訴人以本院94年度裁全字第85
    4號、第432號假處分裁定提存之擔保金及於第三人美國運通
    銀行台北分行之存款，經被上訴人之民事執行處執行法官於
    96年4月16日及同年月9日以北院錦96執午字第22223號函分
    別發函准予扣押在案，嗣於同年月23日函提存所准邱青成收
    取擔保金，經邱青成於同年6月8日領取擔保金共251,000元
    等情，為兩造所不爭執，並經本院調閱本院96年度執字第22
    223號執行卷宗核閱無訛，核其執行程序尚難認有違上開各
    該規定，上訴人指稱被上訴人之公務員於執行職務行使公權
    力，因故意或過失不法侵害其權利，被上訴人應負損害賠償
    責任云云，已非有據；至支付命令是否未於3個月內（上訴
    人誤為30日內）送達債務人之上訴人，執行名義是否因而失
    其效力等，則屬核發支付命令之法院所應審酌之事項，執行
    法院法官並無從加以審查，上訴人稱被上訴人之執行法官有
    未審查支付命令未於30日內送達上訴人，執行名義已失其效
    力之過失云云，自無可取。又新竹地院嗣雖於96年12月20日
    以新院雲非甲95促第22704號函通知邱青成及上訴人，以該
    院96年3月20日所發95年度促字第22704號支付命令確定證明
    書，因該支付命令未合法送達，應予撤銷，有上開函文附卷
    可稽（原審卷第7頁），惟該支付命令確定證明書之撤銷既
    係在被上訴人民事執行處法官准發扣押命令及收取擔保金命
    令之後，且相隔逾半年之久，自不得以此回溯推認執行法官
    執行職務為有過失。上訴人雖又稱：依強制執行法第6條第1
    項第2款規定，債權人聲請強制執行應提出裁判正本，惟訴
    外人邱青成於上開執行事件中並未提出，被上訴人民事執行
    處之法官仍進行強制執行，顯有過失云云，惟訴外人邱青成
    於聲請強制執行時，有提出執行名義即新竹地院95年度促字
    第22704號支付命令及其確定證明書影本附卷，此業經本院
    調取上開執行事件卷宗核閱屬實，因上開影本核與正本相符
    ，並非偽造，且新竹地院確有核發上開支付命令及確定證明
    書，是縱認執行法院未命債權人提出支付命令正本，亦與上
    訴人係因前開支付命令於實質面上失其效力而不應受強制執
    行之損害無相當因果關係，上訴人自無從請求被上訴人賠償
    其所受損害。
六、綜上所述，本件上訴人主張為不足採，被上訴人抗辯尚屬可
    信。從而，上訴人本於國家賠償法第2條第2項，請求被上訴
    人給付251,000元，及自96年4月23日起至清償日止按年息5%
    計算之利息，為無理由，不應准許。原審為上訴人敗訴之判
    決，並無不合。上訴意旨指摘原判決不當，求予廢棄改判，
    為無理由，應予駁回。至兩造其餘之攻擊防禦方法及證據資
    料，經本院斟酌後，認為均不足以影響本判決之結果，自無
    一一詳予論述之必要，附此敘明。
七、據上論結，本件上訴為無理由，依民事訴訟法第436條之1第
    3項、第449條第1項、第78條，判決如主文。
中    華    民    國    98    年    8     月    12    日
                 民事第二庭    審判長法  官  朱漢寶
                                     法  官  陳秀貞
                                     法  官  歐陽漢菁
以上正本係照原本作成
本判決不得上訴
中    華    民    國    98    年    8     月    12    日
                                      書記官  吳貞瑩


司法院資訊處製作；財團法人民間司法改革基金會備份。
